臺灣高雄地方法院民事判決　　　　　　　　　　　　九十年度重訴字第一一九三號
　　原　　　告　　丁○○
　　被　　　告　　丙○○
　　被　　　告　　甲○○
　　被　　　告　　乙○○
右當事人間分割共有物事件，本院判決如左：
    主    　文
兩造共有坐落於高雄縣路竹鄉○○○段第三九八地號，地目田，面積壹萬伍仟壹佰壹
拾平方公尺土地准予分割。其分割之方法為：如附圖甲案編號A1所示面積參仟柒佰柒
拾柒平方公尺土地分歸被告乙○○取得，如附圖甲案編號B1所示面積參仟柒佰柒拾柒
平方公尺土地分歸被告甲○○取得，如附圖甲案編號C1所示面積參仟柒佰柒拾捌平方
公尺土地分歸被告丙○○取得，如附圖甲案編號D1所示面積參仟柒佰柒拾捌平方公尺
土地分歸原告取得。
訴訟費用由被告乙○○、甲○○、丙○○各負擔四分之一，餘由原告負擔。
    事實及理由
一、本件被告丙○○經合法通知，未於言詞辯論期日到場，核無民事訴訟法第三百八
    十六條各款所列情形，爰依原告聲請，就本件關於被告丙○○部分，由其一造辯
    論而為判決。
二、原告起訴主張：坐落高雄縣路竹鄉○○○段三九八地號，地目田，面積一萬五千
    五百五十元平公尺（經測量後實際面積為一萬五千一百一十平方公尺）土地（以
    下簡稱系爭土地），為原告丁○○及被告乙○○、甲○○、丙○○等四人所共有
    ，應有部分皆為四分之一。兩造間並無不分割特約，亦無不能分割之原因，原告
    屢為請求分割，均無法達成協議。又系爭土地係八十九年一月四日修正施行前之
    共有農地，依農業發展條例第十六條規定，自得請求分割。爰依民法第八百二十
    三條、第八百二十四條之規定，請求法院按共有人現時實際分管之土地位置為分
    割依據等語。
三、被告乙○○辯稱：系爭土地原為被告乙○○、訴外人周文斌、陳董金鳳及原告所
    共有，本件被告甲○○、丙○○分別於八十九年七月十二日、八十八年六月三十
    日受移轉登記為共有人。原共有人間於八十八年三月二十四日訂有土地分管協議
    書，並經鈞院以八十八年度認字第一七一號認證完畢，而被告丙○○實為原土地
    共有人，因購買系爭土地應有部分時無自耕農身分，而登記於兄嫂即訴外人陳董
    金鳳名下，認證時被告丙○○曾親至法院，訴外人陳董金鳳僅蓋章而已，被告甲○○亦知共有人分管之事實，原告竟稱並無不分割之特約，非屬實在等語。被告
    甲○○則陳稱：同意以附圖甲案所示方法分割。被告丙○○未於言詞辯論期日到
    場，亦未以書狀作何聲明或陳述。
四、按每宗耕地分割後每人所有面積未達０．二五公頃者，不得分割，此為農業發展
    條例第十六條本文所明定。經查，系爭土地為一般農業區，係屬耕地，土地登記
    謄本內所載面積為一萬五千五百五十二平方公尺，經測量後之實際面積為一萬五
    千一百一十平方公尺，而系爭土地為兩造四人所共有，各人之應有部分為四分之
    一，則分割後每人所有面積為三千七百七十七公尺或三千七百七十八公尺，此有
    土地登記謄本及複丈成果圖在卷可按，是系爭土地分割後每人所有面積已逾０．
    二五公頃，依上述規定，自無不得分割之情形，合先敘明。
五、次按各共有人，得隨時請求分割共有物，但因物之使用目的不能分割或契約訂有
    不分割之期限者，不在此限；又共有物之分割，依共有人協議之方法行之，分割
    之方法不能協議決定者，法院得因任何共有人之聲請，命為左列之分配... ，民
    法第八百二十三條第一項、第八百二十四條第一項、第二項分別定有明文。查，
    系爭土地係一般農牧用地，又無供他物之用、為其物之利用所不可缺，或為一權
    利之行使所不可缺者，是依其使用目的，非不能分割。次以，原告主張兩造間無
    不能分割之約定，為被告乙○○所否認，辯稱：系爭土地之原共有人間定有分管
    契約，且被告甲○○、丙○○於受讓系爭土地時，亦均知有此分管契約，原告稱
    無不分割之特約，非屬實在云云，並提出本院八十八年度認字第一七一號認證書
    為證。原告不否認被告乙○○所述上情，是堪信為真。按共有人於與其他共有人
    訂立共有物分管之特約後，縱將其應有部分讓與第三人，其分管契約，對於受讓
    人仍繼續存在（最高法院四十八年台上字第一０六三號判例參照），準此，被告
    甲○○、丙○○自仍應受該分管契約之拘束。惟按分管契約不過係就共有物之使
    用、收益或管理方法定暫時狀態之約定，且核閱上開認證書內所附分管協議書，
    並未約定不分割之期限，是無從認兩造間就系爭土地約定有不分割之特約。據上
    ，系爭土地並無不能分割或約定不分割等情事。再者，原告主張兩造無法達成分
    割協議之事實，為被告所不爭，且經本院岡山簡易庭調解不成立，亦有本院九十
    年岡調字第一二一號卷可佐，堪信屬實。是原告訴請分割系爭土地，依前揭民法
    第八百二十三條第一項、第八百二十四條第一項第一項、第二項規定，並無不合
    ，應予准許。
六、經查，系爭土地現由兩造按上開分管契約所定之方式管理、使用中，原告之管理
    、使用位置大致如附圖甲案編號D1所示，被告乙○○之管理、使用位置大致如附
    圖甲案編號A1所示，被告甲○○之管理、使用位置大致如附圖甲案編號B1所示，
    被告丙○○之管理、使用位置大致如附圖甲案編號C1所示，被告甲○○所管理、
    使用部分並搭建有鐵架鐵皮之廠房及水泥廠房各一棟，又系爭土地沿南界有一產
    業道路，而系爭土地南面鄰接台糖之甘蔗園，北面、東面鄰接他人種植芒果或供
    作養殖魚塭之私有土地，西面鄰接他人所有之空地等情，為兩造所不爭，並經本
    院會同地政人員勘驗現場，製有勘驗筆錄及複丈成果圖附卷可憑。乃兩造土地管
    理、使用現狀既如前述，足認兩造依現狀對外通行均無障礙，且系爭土地四面之
    週邊環境相若，未來經濟發展價值無所差異，故認以如附圖甲案所示之分割方法
    ，即如附圖所示編號A1、B1、C1、D1部分，面積各為三千七百七十八平方公尺、
    三千七百七十八平方公尺、三千七百七十七平方公尺、三千七百七十七平方公尺
    之土地，依序分歸被告乙○○、甲○○、丙○○及原告丁○○所有，為最適當、
    公允之方法。從而，原告本於共有人之地位，請求被告楊、蘇兩人就兩造共有之
    系爭土地予以分割，即屬正當，本院因而准予如主文所示之分割方案為分割。
七、訴訟費用負擔之依據：民事訴訟法第七十八條、第八十一條第二款、第八十五條
    第一項前段。
中　　　華　　　民　　　國　　九十一　　年　　八　　月　　二十七　　　　日
　　　                              臺灣高雄地方法院民事第二庭
~B法　　　官  甯　馨
右為正本係照原本作成。
如不服本判決，應於送達後廿日內，向本院提出上訴狀並表明上訴理由，如於本判決
宣示後送達前提起上訴者，應於判決送達後十日內補提上訴理由書（須附繕本）。
中　　　華　　　民　　　國　　九十一　　年　　八　　月　　二十七　　　　日
~B法院書記官  林麗文
